【裁判字號】    98,交聲,138
【裁判日期】    980728
【裁判案由】    違反道路交通管理處罰條例聲明異議
【裁判全文】
臺灣苗栗地方法院交通事件裁定         98年度交聲字第138號
原處分機關  交通部公路總局新竹區監理所苗栗監理站
異  議  人
即受處分人  甲○○
                    國民身分證.
上列異議人即受處分人因違反道路交通管理處罰條例案件，對於
交通部公路總局新竹區監理所苗栗監理站民國98年4 月27日以竹
監苗字第裁54-F00000000號裁決書所為之處分（原舉發案號：苗
栗縣警察局97年1 月4 日苗縣警交字第F00000000 號），聲明異
議，本院裁定如下：
    主  文
原處分關於吊扣駕駛執照拾貳個月部分撤銷。
甲○○汽車駕駛人駕駛汽車，經測定酒精濃度超過規定標準，吊
扣職業聯結車駕駛執照壹年。
    理  由
一、按汽車駕駛人，駕駛汽車經測試檢定酒精濃度超過規定標準
    者，處新臺幣（下同）15,000元以上60,000元以下罰鍰，並
    當場移置保管該汽車及吊扣其駕駛執照1 年，道路交通管理
    處罰條例第35條第1 項第1 款定有明文。又汽車駕駛人，有
    道路交通管理處罰條例第35條第1 項規定之情形者，應接受
    道路交通安全講習，同條例第24條第1 項第2 款亦定有明文
    。而汽車駕駛人飲用酒類或其他類似物後，吐氣所含酒精濃
    度超過每公升0.25毫克或血液中酒精濃度超過百分之0.05以
    上者，不得駕車，道路交通安全規則第114 條第2 款規定甚
    明。上開處罰酒後駕車行為規定之立法目的在於駕駛人於飲
    酒後駕車，將無法保持清晰、正常之判斷，反應及操控能力
    降低，增加發生交通事故之危險，對於整體用路人之生命、
    身體、財產法益造成極大之侵害，故對於酒後駕車行為除科
    以罰鍰及當場移置保管該汽車外，並吊扣駕駛人之駕駛執照
    1 年，以避免駕駛人再犯，確保用路人之安全。次按道路交
    通管理處罰條例第68條業於民國（下同）94年12月14日修正
    ，並自95年3 月1 日施行，修正前之道路交通管理處罰條例
    第68條規定：「汽車駕駛人，因違反本條例及道路交通安全
    規則之規定，受吊扣或吊銷駕駛執照處分時，吊扣或吊銷其
    持有各級車類之駕駛執照。」而修正後之道路交通管理處罰
    條例第68條規定：「汽車駕駛人，因違反本條例及道路交通
    安全規則之規定，受吊銷駕駛執照處分時，吊銷其持有各級
    車類之駕駛執照。」該條文修正前，其原提案修正條文為：
    「汽、機車駕駛人，因違反本條例及道路交通安全規則之規
    定，受吊扣或吊銷駕駛執照處分時，吊扣或吊銷其違法或違
    規當時所駕駛車輛之駕駛執照。」立法理由略以：「原條文
    將違法或違規駕駛人所持有各級車類之駕駛執照一併吊扣或
    吊銷，失之過酷，影響人民工作及生活甚鉅，爰修正之」等
    語，是以其立法意旨在於違規行為對道路交通秩序之維持及
    道路交通安全已生較大之影響，故規定吊扣或吊銷其持有各
    級車類之駕駛執照，以限制其繼續駕車行駛道路之權利，其
    係屬駕駛行為之限制，並不因所持駕駛執照種類不同而有所
    差異。而最後通過之修正條文，係將道路交通管理處罰條例
    第68條原有條文中之「吊扣或」3 字刪除各情，有立法院交
    通委員會94年10月5 日台立交字第0942400153號函附道路交
    通管理處罰條例第68條審查報告可參（參立法院公報第94卷
    第70期第135 至138 頁）。則參照上開立法理由及立法經過
    ，依修正後之條文，按上開規定受「吊銷駕照」處分者，仍
    維持吊銷其持有各級車類之駕駛執照，至於，受「吊扣駕照
    」處分者，則僅「吊扣」其違法或違規當時所駕駛車輛之駕
    駛執照，不再吊扣其持有各級車類之駕駛執照，此觀之立法
    理由及立法經過至明（臺灣高等法院臺中分院96年度交抗字
    第136 、648 號裁定意旨參照）。且道路交通管理處罰條例
    第35條第1 項第1 款前段既將汽車及駕駛執照併列，而不稱
    「吊扣其各級車類之駕駛執照」，解釋上當係指同一等級之
    汽車駕駛執照而言，不得任意擴張解釋。再酒醉駕車行為均
    製造法所不容許之風險，以風險製造之立場觀之，並不因駕
    駛車輛種類之不同，而有所差別。但從風險實現之觀點而言
    ，酒醉駕駛車類之不同，其對於交通安全衍生之實害結果也
    有所差異，如駕駛人駕駛低一級之車類違反本條例之規定時
    ，不論其所造成之實害結果，而一律吊扣駕駛人所持有之各
    類駕照，亦有違相同事件相同處理，不同事件不同處理之平
    等原則，此有臺灣高等法院暨所屬法院97年法律座談會刑事
    類提案第40號研討結果意旨可資參照。
二、原處分意旨略以：異議人即受處分人甲○○於民國97年1 月
    4 日5 時52分許，駕駛動力機械堆高機，在苗栗縣苗栗市○
    ○路174 號前，為苗栗縣警察局苗栗分局北苗派出所警員舉
    發「酒後駕駛動力機械堆高機發生死亡（A1）交通事故，經
    呼氣酒測值為0.27MG/L，超過標準值」違規；異議人不服原
    處分機關97年8 月5 日竹監苗字第裁54-F00000000號裁決書
    所為之處分，具狀向本院聲明異議，經本院以97年度交聲字
    第174 號裁定就「吊銷駕駛執照，永久禁考」部分之處分撤
    銷，原處分機關遂於98年4 月27日重新掣開竹監苗字第裁54
    -F00000000號裁決書，裁處異議人罰鍰新臺幣22,500元整（
    罰鍰部分經本院以97年度交聲字第174 號裁定不罰，此部分
    未聲明異議），吊扣駕駛執照12個月，施以道安講習（此部
    分未聲明異議），原處分並無不法等語。
三、異議意旨略以：原處分機關裁決吊扣駕照，依道路交通管理
    處罰條例係屬行政罰之一種，本件係處分吊扣駕照，自受行
    政罰拘束，而本件既經法院調查，而無因果關係，自無再受
    行政罰懲處，請排除吊扣駕照，始為適法。復按道路交通安
    全規則第114 條第1 項第2 款規定酒精濃度吐氣超過每公升
    0.25毫克以上不得駕車，又公共危險罪為0.55毫克以上，競
    合後上開條例究適用何種標準，否則有違明確性原則，本件
    既涉及刑責似宜依刑法解釋為依公共危險罪標準，俾符罪刑
    法定之本旨，如此無超過規定，即無吊扣駕照處分。本件裁
    決吊扣職業聯結車駕照，一旦遭吊扣，即不能從事職業駕駛
    ，異議人於肇事之際係駕駛堆高機，而非大營貨車，吊扣所
    持有聯結車駕照，而有不當，請准將原裁決吊銷駕照處分撤
    銷，裁定處分吊扣堆高機駕照等云云。
四、經查：
（一）異議人於97年1 月4 日4 時30分許，飲酒後駕駛車牌號碼
      891-GQ號營業半聯結車前往磚廠載貨。同日5 時52分許，
      將營業半聯結車停放在苗栗縣苗栗市○○路174 號前北往
      南方向車道，並利用堆高機在道路上卸貨，疏未設置完善
      警告標誌，致影響往來車輛行駛之安全。嗣同時間，傅聖
      恩在酒後已達不能安全駕駛動力交通工具之程度，亦騎乘
      車牌號碼9FZ-532 號普通重型機車，沿同路段中山路北往
      南方向左側車道行駛至上開地點時，因酒後注意力不能集
      中，亦疏未注意車前方向，致追撞車牌號碼891-GQ號營業
      半聯結車後再碰撞異議人所駕駛正在卸貨之堆高機，致受
      有胸部鈍傷合併內出血，而因外傷性休克死亡。異議人發
      現肇事後，隨即協助救護，並於警到場處理時向警坦承上
      情，再為警測得呼氣中酒精濃度含量達0.27毫克，已逾不
      得駕駛車輛之濃度標準之事實，為異議人所不爭；又異議
      人因公共危險案件，經臺灣苗栗地方法院檢察署檢察官於
      97年6 月30日以97年度偵字第2797號為緩起訴處分，諭知
      緩起訴期間1 年，並應於收受檢察官執行緩處分命令通知
      之翌日起1 個月內，向財團法人臺灣更生保護協會苗栗分
      會支付新臺幣2 萬元，於緩起訴期間內不得再犯同一類型
      之罪。上開緩起訴處分於97年7 月28日未經告訴人提起再
      議而確定在案，故緩起訴期間自97年7 月28日起至98年7
      月17日止，有前開臺灣苗栗地方法院檢察署緩起訴處分書
      、本院97年度交聲字第174 號裁定等各1 份附卷可憑，應
      堪認定。
（二）次查道路交通管理處罰條例第35條第1 項第1 款之規定係
      處罰行為人酒後駕車之行為，僅以行為人確有酒後駕駛汽
      車之行為為已足，不因行為人違規事實遭發覺時究係行駛
      中或停車狀態而有所不同，本件異議人確有於97年1 月3
      日17時，在其位於新竹縣峨眉鄉富興村9 鄰24之5 號住處
      ，飲用米酒1 瓶後，於翌（4 ）日4 時30分許，酒後仍在
      不能安全駕駛動力交通工具之程度時，駕駛前揭車牌號碼
      之營業半聯結車前往磚廠載貨乙情，業經異議人於該案偵
      查中坦白承認，並有上開緩起訴處分書1 份在卷可參，並
      為異議人所不爭，是異議人確有飲酒後駕駛營業半聯結車
      行駛於道路之事實。從而，異議人即有因其酒後精神知覺
      之專注能力下降，而提高其肇事率或妨害交通秩序甚至傷
      害他人之可能，自屬所謂酒後駕駛行為，而應予以規範處
      罰。雖本件酒精測試當時，異議人已未有駕駛汽車之事實
      ，然觀之道路交通安全規則之規範意旨在於禁止汽車駕駛
      人酒後駕車，是裁罰之違規事實乃在於駕駛車輛時有無飲
      用酒類超過規定標準，至於實施酒精測試之時點，自非該
      違規事實之重點。由上所述，本件異議人確有駕駛汽車經
      測試檢定酒精濃度超過規定標準之違規事實，既已認定如
      前，則原處分機關自得就吊扣駕駛執照部分為裁罰。
（三）異議人上開違規行為係發生於97年1 月4 日，自應適用修
      正後之道路交通管理處罰條例第68條規定。且修正後道路
      交通管理處罰條例第68條之規定，既將「吊扣」等字刪除
      ，是依上開說明，異議人受吊扣駕駛執照處分時，自不得
      再吊扣其持有各級車類之駕駛執照，故原處分機關於作成
      吊扣駕駛執照處分時，應就行為人所應吊扣之駕駛執照種
      類予以限定，始符合依法行政原則。而異議人為本件違規
      行為時，係先駕駛職業聯結車，後再駕駛堆高機，業如前
      述，揆諸前開說明，其依法所受之處分應為限制其駕駛職
      業聯結車之權利，即吊扣其職業聯結車駕駛執照，原處分
      機關未審酌及此，就吊扣駕駛執照部分，未予區分違規駕
      駛之車類，遽將異議人所有之駕駛執照全部吊扣，難認為
      允當，從而，異議人此部分之異議為有理由，爰撤銷原處
      分關於「吊扣駕駛執照12個月」之處分，並就該撤銷部分
      改諭知如主文所示之處罰。
（四）至公路機關因汽車駕駛人取得高一級車類之駕駛資格者，
      應換發駕駛執照，並准其駕駛較低級車類之車輛，而已領
      有職業聯結車駕駛執照者，得駕駛大客車、大貨車、代用
      大客車、大客貨兩用車、曳引車、小型車、輕型機器腳踏
      車的規定，而於實務上僅逐級核給汽車駕駛執照1 張，致
      持有職業聯結車駕駛執照者違反道路交通管理處罰條例，
      而須吊扣駕駛執照時，產生技術層面之困難，惟行政機關
      本應時時因應法令之變更，而精進其行政執行成效，斷不
      得因技術層面之困難，而置相關法令於不顧，甚或逾越比
      例原則，是技術層面的問題，要難據為原處分並無不當之
      理由，併此敘明。
（五）異議人雖以本件既涉及刑責，宜依刑法解釋為依公共危險
      罪標準，毋庸吊扣駕駛執照等云云，惟按民國94年2 月5
      日公布，於95年2 月5 日施行之行政罰法第26條規定：「
      一行為同時觸犯刑事法律及違反行政法上義務規定者，依
      刑事法律處罰之。但其行為應處以其他種類行政罰或得沒
      入之物而未經法院宣告沒收者，亦得裁處之。前項行為如
      經不起訴處分或為無罪、免訴、不受理、不付審理之裁判
      確定者，得依違反行政法上義務規定裁處之。」又其他種
      類行政罰，係指違反行政法上之義務應受「裁罰性」之「
      不利處分」，依行政罰法第2 條規定，包括限制或禁止行
      為之吊扣證照處分及警告性之講習處分在內。究其立法目
      的，一行為同時觸犯刑事法律及違反行政法上義務規定時
      ，由於刑罰與行政罰同屬對不法行為之制裁，而刑罰之懲
      罰作用較強，故依刑事法律處罰，即足資警惕時，實無一
      事二罰再處行政罰之必要；且刑事法律處罰，由法院依法
      定程序為之，較符合正當法律秩序，應予優先適用，但罰
      鍰以外之沒入或其他種類行政罰，因兼具維護公共秩序之
      作用，為達行政目的，行政機關仍得併予裁處。本件異議
      人確有飲酒駕駛營業半聯結車，經測試檢定酒精濃度超過
      標準之情，業如前述，是就此違反行政秩序規定之部分，
      依前揭規定，原處分機關自得就該同一違規事實科處罰鍰
      以外之行政罰（即吊扣證照）。異議人仍執前詞置辯，委
      無足採。
（六）異議人復以當時係駕駛堆高機，縱認應吊扣駕駛執照亦是
      吊扣堆高機駕駛執照云云，按動力機械係指不依規定軌道
      或電力架線且不能曳引而能以原動機行駛之機械，因其構
      造特殊，且無特定規格，又其速度緩慢故不列入汽車範圍
      ，通常所稱動力機械大致可分為：一、工程建築機械：如
      壓路機、挖土機、拖曳機等。二、裝卸起重工程機械：如
      堆高機、起重機、貨櫃跨載機等。三、未能符合「臺灣省
      農耕機管理辦法」規定發給「農耕機號牌」「動力耕耘機
      使用證」之農業機械。四、其他各種因素須特定用途設計
      製造而非屬汽車範圍之機械均屬之，有交通部路政司62年
      6 月28日路臺（62）字第37938 號函釋可參。又動力機械
      行駛於道路時，其駕駛人必須領有小型車以上之駕駛執照
      。但自中華民國96年1 月1 日起，總重量逾3.5 公噸之動
      力機械，其駕駛人應領有大貨車以上之駕駛執照，道路交
      通安全規則第83條第3 項定有明文；再動力機械之操作人
      員其應具備操作資格、作業能力等，應由由勞工及工業安
      全主管機關依其相關法令規範，其駕駛動力機械之資格管
      理檢核，與一般汽車駕駛人之規定並不相同，亦有交通部
      92年2 月26日交路字第0920001784號函釋可參，是駕駛動
      力機械者即應以先取得操作技術能力為前提，倘未取得該
      操作能力即逕行駕駛動力機械因而違規者，應屬另一範疇
      ，非謂即得依上開規則逕裁處吊扣駕駛執照。本案異議人
      未領有堆高機操作技術士證乙情，有行政院勞工委員會中
      部辦公室98年4 月1 日中三字第0980007876號函1 份在卷
      可參，惟依前述，現行法令就此並未訂有刑罰，尚無處罰
      之依據。從而，原處分機關遽依道路交通安全規則第83條
      第3 項規定，吊扣異議人之駕駛執照，自有未洽。本案情
      節因而產生之法律漏洞，期由相關單位修正研討。
五、綜上，原處分關於吊扣駕駛執照部分，係預防將來再犯危險
    之管制罰，而有別於前揭針對已發生違規事實科處罰鍰之行
    政秩序罰，屬行政罰法第26條第1 項但書所稱之「其他種類
    行政罰」，原處分機關仍得依道路交通管理處罰條例第35條
    第1 項第1 款併予裁處，惟原處分原為「吊扣駕駛執照12個
    月」之處分，應改諭知為「吊扣職業聯結車駕駛執照1 年」
    ，方為適法。此外，異議人僅就吊扣駕駛執照部分之處分聲
    明異議，故就同裁決內之施以道安講習部分，既不在聲明異
    議之範圍內，本院自不予審究，附此說明。
六、據上論斷，應依道路交通管理處罰條例第87條第2 項，道路
    交通案件處理辦法第20條，裁定如主文。
中    華    民    國    98    年    7     月    28    日
                  交通法庭    法  官  林卉聆
以上正本證明與原本無異。
如不服本裁定應於送達後5 日內向本院提出抗告狀。
                              書記官  楊慧萍
中    華    民    國    98    年    7     月    28    日


司法院資訊處製作；財團法人民間司法改革基金會備份。
